臺灣宜蘭地方法院民事判決
110年度重訴字第58號
原      告  魏朝宗  
訴訟代理人  林火炎律師
被      告  魏宗太  
            魏宗貴  
            魏宗維  
共      同
訴訟代理人  凃莉雲律師
上列當事人間分割共有物事件，本院於民國110年3月3日言詞辯
論終結，判決如下：
    主  文
兩造共有位於宜蘭縣○○鎮○○○○段000地號土地應分割為：
如附圖編號A（面積1,485.1平方公尺）分歸原告取得；附圖編號
B、C、D（面積合計4,455.3平方公尺）合併後分歸被告魏宗太、
魏宗貴、魏宗維取得，並按應有部分各為三分之一之比例維持共
有；附圖編號E分歸兩造取得，並按應有部分各為四分之一之比
例維持共有。
訴訟費用由兩造各負擔四分之一。
    事實及理由
一、原告起訴主張：位於宜蘭縣○○鎮○○○○段000地號土地（下稱
    系爭土地）為兩造共有，所有權應有部分各1/4。兩造就系
    爭土地並無不分割之協議，且系爭土地亦無因物之使用目的
    而不能分割之情形。又兩造之父生前已在親族及兩造面前，
    昭告分產析家之方式，囑咐兩造將來分割系爭土地後應分得
    之位置為由西至東依序為被告魏宗太、原告、被告魏宗貴、
    被告魏宗維，故原告自得依民法第823條、第824條及父親之
    囑咐訴請分割系爭土地，請求將如附圖所示A、B、C、D部分
    依序為分歸被告魏宗太、原告、被告魏宗貴、被告魏宗維取
    得。
二、被告等則以：被告魏宗太為兩造間之兄長，自小即在系爭土
    地上耕作，現仍持續雇工代為耕作，被告等對系爭土地有深
    厚情感，不願分割，亦不願變賣，請求依被告魏宗太使用現
    狀，將如附圖所示A、B、C分歸被告等取得，並保持共有，
    使被告等能守護先人土地，繼續耕作。
三、按各共有人，除法令另有規定外，得隨時請求分割共有物。
    但因物之使用目的不能分割或契約訂有不分割之期限者，不
    在此限，民法第823條第1項定有明文。查原告主張兩造為系
    爭土地之共有人，所有權應有部分各為1/4，業據原告提出
    系爭土地登記謄本為證（見本院卷第91至93頁），堪信為真
    實。次查系爭土地共有人間並無不分割之協議，為兩造所不
    爭，且系爭土地並無法令或因物之使用目的不能分割之情事
    ，故原告請求分割系爭土地，於法自屬有據。
五、又按分割之方法不能協議決定，法院得因任何共有人之請求
    ，命為下列之分配：以原物分配於各共有人。以原物為分配
    時，因共有人之利益或其他必要情形，得就共有物之一部分
    仍維持共有。民法第824條第2項第1款、第4項分別定有明文
    。而法院為上述分割之裁判時，自應斟酌共有人之利害關係
    、共有物之性質、經濟及利用效益等，不受當事人主張之拘
    束，以全體共有人之利益謀分割方法之公平適當。經查，
　　系爭土地上無建物，均為水田，西鄰頭城鎮公園路等情，經
    本院現場勘驗明確，有勘驗筆錄、照片及地籍圖可憑（見本
    院卷第121至131頁）。兩造就系爭土地分割如附圖所示，且
    就E部分即寬3公尺之道路由兩造共有，均不爭執，僅爭執應
    分配之位置，本院查：
　　㈠、被告等主張就其等可分配之土地維持共有以利耕作，查
        被告等所占所有權應有部分達3/4，參考土地法第34條
        之1第1項之規定，已達可處分共有土地之人數及比例，
        其意願應可供作參考依據。原告應有部分僅1/4，其主
        張均分割由兩造各自單獨所有，違反應有部分達3/4之
        被告等維持共有之意願，自難遽採。
　　㈡、依證人即兩造之兄弟魏宗義之證述，兩造之父於65、66
        年間表示系爭土地依從山邊到海邊依序分給長子（即被
        告魏宗太）、三子（即原告）、四子（即被告魏宗貴）
        、五子(即被告魏宗維），並邀集證人4人，包含舅舅2
        人、里長、代表，在祖先面前焚香報告等語（見本院卷
        第181頁）。證人周林秀即被告魏宗太之配偶則證稱並
        無上情等語（見本院卷第183至185頁）。惟依證人周林
        秀之證述，伊在場時所見之分家析產情節，無證人舅舅
        2人、里長、代表在場，亦無焚香祭拜等情，則其所證
        述之情形，難認屬證人魏宗義所見同日發生之事件，其
        證言不能做為證人魏宗義所證事項之反證。又證人魏宗
        義為兩造兄弟，並未分得系爭土地，就本件並無利害關
        係，其證言堪認公允可採。是原告主張其父曾以口頭囑
        咐系爭土地日後應分得之位置為由西至東依序為被告魏
        宗太、原告、被告魏宗貴、被告魏宗維等語，堪認屬實
        。然上開囑咐僅係兩造之父之意願，兩造並未依此約定
        分管，或做成分割協議，此為兩造所不爭，是上開就系
        爭土地分配位置之遺願固可供作本院裁判分割時之參考
        ，然不拘束本院定其分割方法。
　　㈢、本院認系爭土地現狀既仍為水田，且仍由被告魏宗太耕
        作中，此經本院勘驗綦詳，且為被告魏宗太所自承，則
        如以由西至東依序為被告魏宗太、原告、被告魏宗貴、
        被告魏宗維之分配方法，由原告取得居於中間之如附圖
        所示B部分土地，被告所分得之土地即切割為前後二地
        ，無法相連，不利耕作。據此，應由原告與被告魏宗太
        依其父所囑位置前後對調，由原告取得A部分土地，被
        告等取得相連之B、C、D部分土地並維持共有，較符合
        兩造之意願，且係對其父遺志做較少之變動。又E部分
        土地由兩造維持共有做為3公尺寬之道路，對被告等出
        入及使用中小型農業機具亦屬無礙。而被告等主張A、B
        、C由其等共有、由原告取得D部分之方案，與兩造之父
        所囑之位置全部相異，變動最大，不予採取。
六、綜上所述，原告訴請裁判分割系爭土地，為有理由。本院依
    系爭土地性質、現況、分割後之經濟效用及共有人間意願等
    情形，認以原物分割為適當，如附圖編號A（面積1,485.1平
    方公尺）分歸原告取得；附圖編號B、C、D（面積合計4,455
    .3平方公尺）合併後分歸被告魏宗太、魏宗貴、魏宗維取得
    ，並按應有部分各為三分之一之比例維持共有；附圖編號E
    分歸兩造取得，並按應有部分各為四分之一之比例維持共有
    ，應屬公平適切之方案，爰判決如主文第一項所示。
七、分割共有物事件本質上並無訟爭性，乃由本院斟酌何分割方
    案能增進共有物之經濟效益，並兼顧兩造之利益，以決定適
    當之分割方法，故兩造本可互換地位，由任一共有人起訴請
    求分割，均無不可，實質上並無所謂何造勝訴敗訴之問題，
    是本事件之訴訟費用，應由兩造按原應有部分比例分擔，方
    屬公允。
八、訴訟費用負擔裁判之依據：民事訴訟法第80條之1。
中　　華　　民　　國　　111 　年　　3 　　月　　31　　日
                  民事庭  法　官  謝佩玲
正本係照原本作成
如對本判決上訴，須於判決送達後20日內向本院提出上訴狀。
如委任律師提起上訴者，應一併繳納上訴審裁判費。
中　　華　　民　　國　　111 　年　　4 　　月　　1 　　日
                          書記官　鄒明家